台灣彰化地方法院民事判決　九十一年度簡上字第三七號
　　上　訴　人　　甲○○
　　被上訴人　　　乙○○
右當事人間請求確認本票債權不存在事件，上訴人對於九十一年一月二十五日本院彰
化簡易庭第一審判決（九十年度彰簡字第五四二號)提起上訴，本院判決如左：
    主      文
原判決確認上訴人持有如附表一所示之本票債權對被上訴人不存在，其中超過肆拾伍
萬元部分及訴訟費用之裁判均廢棄。
右廢棄部分，被上訴人在第一審之訴駁回。
其餘上訴駁回。
第一、二審訴訟費用由被上訴人負擔十分之四，餘由上訴人負擔。
    事      實
甲、上訴人方面：
一、聲明：
（一）原判決不利於上訴人部分廢棄。
（二）右廢棄部分被上訴人在第一審之訴駁回。
（三）第一、二審訴訟費用均由被上訴人負擔。
二、陳述：
（一）被上訴人於民國（下同）八十八年十、十一月間持其妹婿陳安正簽發，由被上
      訴人背書之三紙支票，面額共計新台幣（下同）四十七萬元向上訴人借款，經
      上訴人轉向友人朱銘源及詹鎮豪分別借款十萬元及三十萬元，籌足四十七萬元
      後交付被上訴人，有卷附如附表二所示之支票及退票理由單影本可稽，並經證
      人朱銘源及詹鎮豪分別證述確有貸款予上訴人在卷可證。嗣該三紙支票全遭退
      票，被上訴人為取信於上訴人並要求分期清償欠款，乃於八十九年二月十九日
      主動簽發載有發票日、到期日、面額如附表一所示之本票五紙予上訴人。
（二）被上訴人主張係受脅迫始簽發上開五紙本票並非事實。蓋被上訴人如係被脅迫
      下簽發本票，豈能從容不迫地連續開立五紙本票？且每紙本票之到期日相隔均
      約一個月、逐月清償？又倘是上訴人糾眾恐嚇被上訴人簽發本票，上訴人自可
      全數金額只開一紙本票，藉以保全債權並可迅速離開現場，怎可能讓被上訴人
      有充分時間慢慢簽發五紙本票而延誤離開？
（三）再系爭五紙本票到期後不予兌現，被上訴人乃於九十年五月三日與上訴人簽立
      合議書，並由其子黃志成任清償債務之保證人，且有見證人黃明達在場為證。
      則若非被上訴人與黃志成均認知合議書乃償還先前積欠之借款債務，被上訴人
      之子黃志成焉願親自簽章擔任保證人？
（四）被上訴人先前持前開三紙支票向上訴人調現四十七萬元時，上訴人因與其為數
      十年老友，為助其渡過難關，於自己經濟並不寬裕下，轉向朋友調借現金予被
      上訴人。怎奈被上訴人竟未念及上訴人為其向朋友票貼調現之情誼，竟讓支票
      退票，使上訴人信用一夕破壞，所受之信用損失已難計算，是被上訴人為讓上
      訴人同意緩期、分期還款並願賠償上訴人因支票退票所受信用損失及補貼利息
      （如借款利息、屆期再未清償之違約利息等）下，自願簽發面額共計七十五萬
      元，如附表一所示之本票五紙。
（五）兩造雖曾於九十年五月三日簽立合議書，然該合議書之真意係以被上訴人履行
      分期償付借款債務完畢為條件，上訴人始須將支票、本票、土地所有權狀歸還
      ，因被上訴人自始至今從未清償分文，是該條件即未成就，則上訴人仍為系爭
      本票之執票人，上訴人自得行使票據之權利。
（六）前開五紙本票既係被上訴人因積欠上訴人消費借貸之欠款及為使上訴人同意緩
      期、分期償還並願賠償上訴人信用損失及補貼利息等考量下，主動簽發，嗣因
      本票到期，被上訴人仍不清償，上訴人本於票據關係行使票據權利，洵屬正當
      合法。而被上訴人為逃避債務，脫免票據責任，設詞誣指系爭本票債權為賭債
      ，乃受脅迫而簽發，並據以提起本件確認本票債權不存在訴訟，相當不該，亦
      無理由。
三、證據：除援用原審之立證方法外，另提出如附表二所示之支票併退票理由單影本
    、土地所有權狀、切結書為證，並聲請訊問證人朱銘源、詹鎮豪。
乙、被上訴人方面：
一、聲明：
（一）請求駁回上訴。
（二）第一、二審訴訟費用均由上訴人負擔。
二、陳述：
（一）否認兩造間有消費借貸關係存在之事實。上訴人於原審所舉之證人黃明達固證
      稱「我有代表被告甲○○去向原告乙○○催討債務，二造願意以三十萬元和解
      」云云，然上開證詞並無法證明被上訴人確有借貸之事實，僅係可證明雙方確
      有和解之事實。再者證人朱銘源於上訴審雖證稱「十萬元的支票是甲○○拿給
      我的。他說要跟我借十萬元，我不知道他要做什麼用，錢我是交給甲○○，沒
      有講要借做什麼用，我也沒有看到他錢交何人，我是將錢拿到他家去給他，他
      錢是否交給何人我不知道。我不認識乙○○，他們兩造之間的事我不清楚」云
      云。證人詹鎮豪則證稱「甲○○有跟我借三十萬元，他說是要借給乙○○，借
      款時我沒有看到乙○○，借款後他才介紹我認識乙○○。我三十萬元是交給甲
      ○○，乙○○不在場，是在菜市場交給甲○○的」、「我不知道兩造間是借款
      或是賭債」云云。但仍不足以證明兩造間確有金錢借貸之事實。
（二）查上訴人於原審九十年十一月十六日筆錄陳稱「被上訴人之前有三張支票跳票
      ，欠其四十七萬元，後來開系爭五紙本票。系爭五紙本票開七十五萬元，包含
      利息。」。嗣上訴人於九十年十二月十八日答辯狀中則指稱「被上訴人向其借
      款共計七十五萬元」云云。然查上開說詞顯有矛盾，且與一般常情不符。蓋借
      款四十七萬元，竟『主動』開立七十五萬元之本票支付，如非有恐嚇之事實，
      一般人又豈會在僅借款四十七萬元數月，卻同意簽發高達新台幣二十八萬元利
      息之本票。再者，雙方僅是普通朋友，上訴人在本身經濟並不寬裕之情形下，
      竟仍甘冒風險，向第三人借款交付被上訴人，洵與常情有違。況且，上訴人主
      張其「轉向上訴人之友人朱源銘及詹鎮豪調借現金，分別為新台幣十萬元及四
      十萬元，上訴人將此二筆借款交付給被上訴人時，朱源銘及詹鎮豪亦在場，茲
      有朱源銘及詹鎮豪所立切結書可供證明」云云。然上訴人否認切結書之真正。
      嗣經傳訊證人朱銘源及詹鎮豪，而其等所為前揭證詞非但無法證明有借款之事
      實，且與上訴任主張之事實及切結書之記載並不相符，足證上訴人之主張並非
      事實，兩造間並無借款之關係。
（三）被上訴人簽發系爭本票之原因事實乃係遭上訴人脅迫，為清償賭債所簽發，而
      賭博乃法律禁止之行為，且違反公序良俗，依民法第七十一條、第七十二條之
      規定均屬無效，自無從發生債之關係，因而所簽發之本票係屬脫法行為，仍應
      為無效。故因賭債而簽立之本票，乃因不法行為所生之債權，在法律上並無請
      求權，縱經協議變更為他種債權，仍屬脫法行為，而應仍屬無效，故上訴人與
      被上訴人間在法律上並無債權債務關係存在。上訴人明知其乃賭債，在法律上
      並無請求權，故屬惡意取得票據，依法即不得享有票據上之權利，被上訴人自
      得拒絕給付。又因賭債遭脅迫所簽下之債務，縱嗣後另立和解書，該和解書仍
      屬清償賭債，故在法律上仍無請求權。蓋縱經和解，其不法之原因仍存在，不
      會因和解使不法給付之原因消滅，否則所有賭債均得以上開方式補正，以規避
      賭債乃不法原因之給付無請求權之禁止規定。職是，縱該和解書非屬經脅迫所
      簽立，亦不解其法律性質乃「為清償賭債所成立之和解」，屬脫法行為，故不
      會因有該和解書之書立而使得無效之債權變成有效。
（四）退言之，縱使被上訴人確曾向上訴人借款，然依上訴人所述被上訴人係欠其四
      十七萬元，則就七十五萬元之本票債務中，超過四十七萬元之部分，其債權亦
      不存在。況上訴人係以上開不相當之對價獲得系爭本票，依票據法第十三條、
      第十四條第二項之規定，被上訴人亦得拒絕給付。況且，被上訴人亦曾於上訴
      人催討賭債後，典當被上訴人所有之車輛，得款新台幣四萬元，將之交付上訴
      人，故就此部分賭債，亦已因清償而消滅，就此部分亦應扣除。況被上訴人與
      上訴人於簽立系爭本票後，嗣後雙方又另行簽具合議書。自該合議書約定內容
      觀之，雙方協議以三十萬元達成和解協議。故縱有借款，上訴人亦僅得依該和
      解書請求清償所約定之三十萬元部分。就超過三十萬元部分，亦已因和解而債
      權消滅。
（五）上訴人於上訴狀陳述：被上訴人經常為週轉之需，而持客票背書向上訴人調現
      ，並交付所權狀作為質押云云，並提出支票及土地所有權狀各三紙影本為證。
      但被上訴人否認該三紙支票係向上訴人調現之用。事實上，該三只支票（共計
      四十七萬元）係因被上訴人積欠賭債，將上開支票交付上訴人，然嗣因上開支
      票退票，上訴人即糾眾恐嚇、脅迫，故被上訴人於不得已之情形下，始簽發系
      爭本票共計七十五萬元。此有證人劉秀美於原審證稱「當時被告方面有四、五
      個人去，因為之前客票跳票，要原告再簽本票。我知道原告有賭六合彩，原告
      應該有跟被告簽六合彩，原告常常在我家打電話給被告」等語可證。至於土地
      所有權狀，原係應上訴人之要求，由被上訴人將該權狀交由位於桃園地區之林
      代書（上訴人之子之友人）辦理貸款，以供清償賭債。然嗣因故無法辦成，林
      代書竟將所權狀交予上訴人，而上訴人嗣後又藉口將再以其他途徑辦理貸款，
      不願將所有權狀返還被上訴人，屢經催討仍拒不返還。上訴人主張該等所有權
      狀係作為質押之用云云，並不實在。
    理      由
一、被上訴人於原審起訴主張：兩造間並無金錢消費借貸契約關係存在，亦未積欠上
    訴人金錢債務。係因賭債受上訴人脅迫始簽交如附表一所示之本票五紙予上訴人
    。縱使認定兩造間存有金錢債務，依上訴人自陳被上訴人係積欠四十七萬元，則
    就七十五萬元之本票債務中，超過四十七萬元之部分，其債權亦不存在。又嗣後
    雙方既協議以三十萬元達成和解，上訴人亦僅得依該和解書請求清償所約定之三
    十萬元部分，就超過三十萬元部分，亦已因和解而債權消滅。又兩造間雖立有「
    合議書」，但該和解係為清償賭債而成立，應屬無效等語。上訴人則以：被上訴
    人先前持附表二所示之支票向上訴人借款，嗣該支票退票不獲付款，為償還借款
    之本息及彌補上訴人之損害，乃簽交附表一之本票予上訴人收執。雖兩造曾簽立
    「合議書」以三十萬元達成和解，但該和解係以被告如期清償為條件，被上訴人
    未依約履行，上訴人自得行使本票債權等語置辯。
二、按和解有使當事人所拋棄之權利消滅及使當事人取得和解契約所訂明權利之效力
    ，民法第七百三十七條定有明文。是當事人於和解後，即不得再就和解契約成立
    前之爭執事項為主張，應負擔因和解所確定之債務。故債務人如不履行和解契約
    ，債權人應依和解所創設之新法律關係請求履行，不得再依原有法律關係請求給
    付（最高法院八十三年年台上字第六二０號判例意旨參照）。經查：兩造已於九
    十年五月三日成立和解，合意由被上訴人給付上訴人合計三十萬元，並分五期清
    償，雙方並簽立「合議書」等事實，已據上訴人提出「合議書」影本，並經證人
    黃明達於九十年十二月十八日原審言詞辯論時證述屬實，亦為被上訴人所自認，
    堪信實在。是兩造既已成立和解，無論上訴人與被上訴人間於和解成立前是否存
    在金錢借貸契約關係，及上訴人貸與被上訴人之實際金錢為若干，兩造均不得再
    就此等事項為爭執。亦即兩造間之債權債務關係，於和解後即應依和解契約所訂
    定之內容為據。準此以論，本件被上訴人主張兩造間無金錢借貸契約存在，及上
    訴人抗辯曾交付四十七萬元予被上訴人，本票總面額逾四十七萬元部分係被上訴
    人為充當借款利息及補償上訴人之損害各節，無論能否舉證以實其說，均無從變
    更兩造間已因成立和解所生之法律效果，自毋庸予以論駁。
三、上訴人雖抗辯：兩造固以三十萬元達成和解，但該和解係以被上訴人如期清償為
    條件，被上訴人未依約履行，上訴人自得行使全部之本票債權等語，已為被上訴
    人所否認，而稽之卷附前開「合議書」係載稱：「茲雙方協議付款方式如左：第
    一期於民國九十年六月十五日付新台幣壹拾萬元正，第二期民國九十年七月十五
    日付新台幣伍萬元正，第三期民國九十年八月十五日付新台幣伍萬元正，第四期
    民國九十年九月十五日付新台幣伍萬元正，第五期民國九十年十月十五日付新台
    幣伍萬元正，付清時債權人須歸還債務人所有土地權狀、本票、支票，以付所有
    債務清償。」等語。並無被上訴人遲延清償之約款，實難遽以解釋為上訴人於被
    上訴人如未遵期清償時，得對被上訴人請求逾三十萬元之金額，是上訴人抗辯：
    該和解係以被上訴人如期清償為條件，被上訴人未依約履行，上訴人自得行使全
    部之本票債權乙節，尚屬無據，無從採取。
四、次按主張權利成立之當事人，固應就權利成立之要件事實負證明責任，但倘義務
    人抗辯該權利存有障礙、排除或消滅事由發生，自應就該障礙、排除或消滅事實
    負舉證證明之責，此乃民事訴訟關於舉證責任分配之法則。準此，如債務人抗辯
    票據債務或和解契約債務係因賭博行為而發生，或簽發本票有受脅迫等情事，因
    賭博行為屬違反公序良俗無效之權利障礙事由，而受脅迫所為之意思表示為得撤
    銷使其無效之權利排除事由，均應由債務人就此等事實負舉證之責（最高法院十
    七年上字第九一七號、二十一年上字第二０一二號及六十四年台上字第一五四○
    號判例意旨參照）。被上訴人雖主張其係因受上訴人脅迫始簽發如附表一所示之
    本票五紙，且兩造間雖立有「合議書」，但該和解係為清償賭債而成立，應屬無
    效等語，但已為上訴人所否認，被上訴人雖援引證人劉秀美於九十一年一月十八
    日原審言詞辯論時證述：「當時被告（上訴人）方面有四、五個人去，因為之前
    客票跳票，要原告（被上訴人）再簽本票。我知道原告有賭六合彩，原告應該有
    跟被告簽六合彩，原告常常在我家打電話給被告」等語為憑，惟被上訴人有無向
    上訴人簽賭六合彩積欠賭債，如無相關物證可佐，無從僅憑當事人片面陳述及其
    所舉證人之證詞即予以採信，況本件被上訴人與證人劉秀美間係屬同居男女朋友
    關係，亦為被上訴人所不爭執，其證詞不免偏頗，更難遽以採憑。而被上訴人復
    未能就其所辯各節，舉出其他證據以實其說，自無從為有利於被上訴人之認定。
五、綜上所述，上訴人基於和解契約對被上訴人既享有三十萬元之債權，則其所持有
    如附表一所示之本票債權，於三十萬元之範圍內即屬有原因基礎法律關係，不能
    謂不存在。此部分本票債權原審確認為不存在，上訴意旨指摘不當，請求廢棄改
    判，為有理由，自應予廢棄改判。至上訴人逾此部分之本票債權，則因兩造已成
    立和解，自應認已據上訴人所拋棄而消滅，應屬不存在，原審判決並無不當，上
    訴意旨指摘其有違誤，求予廢棄改判，為無理由，應予駁回。
據上論結，本件上訴人之上訴為一部有理由，一部無理由，依民事訴訟法第四百三十
六條之一第三項、第四百六十三條、第四百四十九條第一項、第四百五十條、第七十
九條但書，判決如主文。
中　　　華　　　民　　　國　　九十一　　年　　 十一 　　月　　 十二 　　日
                                      民事第一庭
~B審判長法  官  羅培昌
~B      法　官　陳弘仁
~B      法　官　蔡紹良
右為正本係照原本作成
不得上訴。
~B      法院書記官　田慧賢
中　　　華　　　民　　　國　　九十一　　年　　 十一 　　月　　 十二 　　日
~F0
附表一：
┌──┬─────┬───────┬─────┬─────┐
│編號│  發票日  │面額（新臺幣）│　到期日  │票據號碼  │
├──┼─────┼───────┼─────┼─────┤
│一  │八十九年二│柒萬元      　│八十九年二│TH-134901 │
│    │月十九日  │              │月二十六日│          │
├──┼─────┼───────┼─────┼─────┤
│二  │八十九年二│貳拾萬元    　│八十九年三│TH-134902 │
│    │月十九日  │              │月二十日  │          │
├──┼─────┼───────┼─────┼─────┤
│三  │八十九年二│貳拾萬元    　│八十九年四│TH-134903 │
│    │月十九日  │              │月二十日  │          │
├──┼─────┼───────┼─────┼─────┤
│四  │八十九年二│貳拾萬元    　│八十九年五│TH-134904 │
│    │月十九日  │              │月二十日  │          │
├──┼─────┼───────┼─────┼─────┤
│五  │八十九年二│捌萬元      　│八十九年六│TH-134905 │
│    │月十九日  │              │月二十日  │          │
└──┴─────┴───────┴─────┴─────┘
~F0
附表二：
┌──┬──────┬────────┬───┬───┬──────┐
│編號│發票日      │ 面額（新臺幣） │發票人│背書人│票據號碼    │
├──┼──────┼────────┼───┼───┼──────┤
│一  │八十八年十一│壹拾萬元     　 │陳安正│乙○○│ENO-0000000 │
│    │月十五日    │                │      │      │            │
├──┼──────┼────────┼───┼───┼──────┤
│二  │八十八年十一│拾萬元        │陳安正│乙○○│ENO-0000000 │
│    │月七日      │                │      │      │            │
├──┼──────┼────────┼───┼───┼──────┤
│三  │八十八年十二│柒萬元     　   │陳安正│乙○○│ENO-0000000 │
│    │月二十七日  │                │      │      │            │
└──┴──────┴────────┴───┴───┴──────┘
